【裁判字號】    98,易,171
【裁判日期】    990427
【裁判案由】    竊盜
【裁判全文】
臺灣臺東地方法院刑事判決              98年度易字第171 號
公  訴  人  臺灣臺東地方法院檢察署檢察官
被      告  丙○○
上列被告因竊盜案件，經檢察官提起公訴（98年度偵緝字第74號
），本院判決如下：
    主  文
丙○○無罪。
    理  由
一、公訴意旨略以：被告丙○○與真實姓名、年籍不詳之男子，
    共同基於意圖為自己不法所有之犯意聯絡，於民國97年5 月
    6 日凌晨1 時37分許，駕駛SZ-6399 號自小客車，前往臺東
    縣臺東市○○街143 號「日宏商號」雜貨店，持不明器具破
    壞該店鐵捲門之鑰匙孔，侵入該雜貨店內，竊取朱世芳所有
    之現金新臺幣（下同）4,000 元、各式品牌香菸30條、各式
    酒類45箱及電子磅秤1 臺（依97年7 月23日證人朱世芳偵訊
    時之證述，尚有香菇1 包遭竊）等財物，得手後變賣供渠等
    朋分花用，嗣經調閱監視錄影畫面循線查獲，因認被告涉犯
    刑法第320 條第1 項之竊盜罪嫌云云。
二、按犯罪事實應依證據認定之，無證據不得認定犯罪事實；不
    能證明被告犯罪者，應諭知無罪之判決，刑事訴訟法第154
    條第2 項、第301 條第1 項，分別定有明文。次按告訴人之
    告訴，係以使被告受刑事訴追為目的，是其陳述是否與事實
    相符，仍應調查其他證據以資審認；又事實之認定，應憑證
    據，如未能發現相當證據，或證據不足以證明，自不能以推
    測或擬制之方法，為裁判基礎；且認定不利於被告之事實須
    依積極證據，苟積極證據不足為不利於被告事實之認定時，
    即應為有利於被告之認定；另認定犯罪事實所憑之證據，雖
    不以直接證據為限，間接證據亦包括在內，然而無論直接證
    據或間接證據，其為訴訟上之證明，須於通常一般之人均不
    致有所懷疑，而得確信其為真實之程度者，始得據為有罪之
    認定，倘其證明尚未達到此一程度，而有合理之懷疑存在，
    無從使事實審法院得為有罪之確信時，即應由法院為諭知被
    告無罪之判決（最高法院52年台上字第1300號、40年台上字
    第86號、30年上字第816 號、76年台上字第4986號判例意旨
    可資參照）。再按刑事訴訟法第161 條已於91年2 月8 日修
    正公布，修正後同條第1 項規定：檢察官就被告犯罪事實，
    應負舉證責任，並指出證明之方法。因此，檢察官對於起訴
    之犯罪事實，應負提出證據及說服之實質舉證責任。倘其所
    提出之證據，不足為被告有罪之積極證明，或其闡明之證明
    方法，無從說服法官以形成被告有罪之心證，基於無罪推定
    之原則，自應為被告無罪判決之諭知（最高法院92年臺上字
    第128 號判例意旨參照）。末按認定犯罪事實應依證據，為
    刑事訴訟法所明定，故被告否認犯罪事實所持之辯解，縱屬
    不能成立，然非有積極證據足以證明其犯罪行為，仍不能遽
    為有罪之認定，最高法院30年上字第1831號判例揭示甚明，
    是縱使被告所辯有矛盾或不可採之處，亦不得取代認定犯罪
    事實所憑之積極證據。
三、公訴人認被告涉有上開罪嫌，無非係以下列證據為其主要論
    據：
（一）被告於偵訊時之供述。
（二）被害人朱世芳於警詢時及偵訊時之證述。
（三）證人陳張美好於警詢時之證述。
（四）臺東縣警察局鑑識課支援證物採證報告1 份暨監視錄影照
      片31張。
（五）車籍查詢基本資料詳細畫面1 紙。
（六）臺東縣警察局臺東分局馬蘭派出所發生竊盜案件紀錄表1
      紙。
（七）監視錄影光碟1 片。
四、訊據被告固不否認平日有使用SZ-6399 號自小客車之事實，
    但堅詞否認有何竊盜之犯行，辯稱：當天我沒有來臺東，我
    整個晚上都在高雄長庚醫院或家裡照顧父親，當時我在和我
    姊姊合夥的日新洗車場工作，我曾借車給曾在洗車場工作一
    週之綽號「阿龍」的男子使用一天，我也不知道為何我的車
    子會被人家開來作案等語。
五、經查：
（一）97年5 月6 日凌晨1 時37分許，有2 名男子共乘SZ-6399
      號自小客車，至臺東縣臺東市○○街143 號「日宏商號」
      雜貨店，竊取朱世芳所有之現金4,000 元、各式品牌香菸
      30條、各式酒類45箱、電子磅秤1 臺、香菇1 包等事實，
      固有檢察官所提上開證據可證，然而：
  １、警卷所附之監視錄影照片，經送往內政部警政署刑事警察
      局進行人貌比對，因原始圖像過於模糊且所含原始資訊不
      足，無法獲至具有足以辨識人貌特徵之清晰影像，故無法
      比對等情，有該局98年10月5 日刑鑑字第0980127654號函
      （含影像輸出紙）1 份在卷可稽（參見本院卷第23頁、第
      24頁），是被告是否確為至案發現場實施竊盜犯行之2 名
      男子之1 ，已非無疑。
  ２、該SZ-6399號自小客車，雖經被告自承平日皆由其使用，
      核與證人即被告之母親陳張美好於警詢、被告之弟乙○○
      於本院審理時之證述相符，然參以被告不可能時時刻刻均
      使用該車之情，綜論檢察官所提上開證據及本案情節，被
      告可能是使用該車實施竊盜犯行之人，亦有可能是在知情
      或不知情之情況下將該車出借予他人後，該他人再犯本件
      竊盜案，甚至是有心人士為躲避檢警追查，刻意開走被告
      之交通工具，並於犯案後將該車返還原處，亦非不可能。
      是在別無其他積極證據相佐下，尚難逕認被告即為起訴書
      所指：為使用上開車輛至案發現場實施竊盜犯行之2 名男
      子之1 。
（二）又查：
  １、被告之父陳勝富於高雄長庚醫院住院治療共2 次，起迄期
      間分別為97年2 月20日入院至97年3 月10日出院、98年2
      月3 日住院至98年3 月30日出院，有長庚醫療財團法人高
      雄長庚紀念醫院（下稱高雄長庚醫院）98年11月3 日（98
      ）長庚院高字第892222號函1 份在卷可佐，雖與被告所述
      之陳勝富於97年4月至5月間住院之時間點不合，然仍可證
      明陳勝富確有於接近本案案發時間之97年2 月至3 月間住
      在高雄長庚醫院之事實，尤其被告於本院準備程序時，距
      陳勝富上開住院時間已逾1 年，且一般人亦不會刻意去記
      憶父親精確之住院時間，是不得僅以被告所述時間點略有
      不符，即認被告是為掩飾自己竊盜犯行而刻意製造不在場
      證明。況且被告嗣後改稱：我父親是常常在醫院，回到家
      裡後也都是我在照顧，只是時間太久，我記不清楚，平常
      我就是白天工作，晚上回家照顧父親等語，核與證人即被
      告之弟乙○○於本院審理時證稱：時間很久了，我不確定
      97年5 月6 日那天我父親有無住院，但若我父親有住院，
      都是我與丙○○一起照顧，丙○○照顧晚上，我照顧白天
      ，我們都是晚上7 點交班，我父親沒有住院時也都是我們
      兄弟在照顧，我父親平常住在丙○○那裡，丙○○已經離
      婚了，也沒有同居人，晚上丙○○家裡只有他和我父親兩
      個人等語相符，是被告辯稱案發當天在家照顧父親等語，
      亦非完全不可採信。檢察官雖認證人乙○○乃迴護被告而
      虛偽證言，然此並無任何佐證，且縱使證人乙○○虛偽證
      述，亦僅代表被告無確切之不在場證明而已，至於被告是
      否參與本案，如何參與等攸關竊盜罪成立之要件事實，仍
      無法據此認定。
  ２、被告雖另辯稱：案發當天是不是我有使用，我不記得了，
      不過我有借給綽號「阿龍」的人使用一天，他是我們洗車
      場的員工，不過他只有做一星期就沒有做了，因為他是臨
      時工，所以沒有留資料等語，其所陳稱之「阿龍」是否確
      實存在固非無疑，但亦不能排除被告因事後知悉借車者從
      事竊盜犯行，而刻意創造「阿龍」，以掩護借車者免被追
      訴之可能，是不得僅以「阿龍」之真實姓名不詳而不能追
      查為由，驟認被告確實是為脫免自己竊盜罪責，而為此抗
      辯。
  ３、從而，被告上開所辯，縱有不一致或有不能盡信之處，且
      其所提出之「阿龍」，亦因無真實姓名及年籍資料而屬不
      能調查，惟仍不得取代認定竊盜事實所憑之積極證據。
六、按測謊鑑定，係依一般人若下意識刻意隱瞞事實真相時，會
    產生微妙之心理變化，例如：憂慮、緊張、恐懼、不安等現
    象，而因身體內部之心理變化，身體外部之生理狀況亦隨之
    變化，例如：呼吸急促、血液循環加速、心跳加快、聲音降
    低、大量流汗等異常現象，惟表現在外之生理變化，往往不
    易由肉眼觀察，乃由測謊員對受測者提問與待證事實相關之
    問題，藉由科學儀器（測謊機）紀錄受測者對各個質問所產
    生細微之生理變化，加以分析受測者是否下意識刻意隱瞞事
    實真相，並判定其供述是否真實；測謊機本身並不能直接對
    受測者之供述產生正確與否之訊號，而係測謊員依其專業之
    學識及經驗，就測謊紀錄，予以客觀之分析解讀，至於測謊
    鑑定究竟有無證據能力，刑事訴訟法並無明文規定，惟實務
    上，送鑑單位依刑事訴訟法第208 條第1 項規定，囑託法務
    部調查局或內政部警政署刑事警察局為測謊檢查，受囑託機
    關就檢查結果，以該機關名義函覆原囑託之送鑑單位，該測
    謊檢查結果之書面報告，即係受囑託機關之鑑定報告，該機
    關之鑑定報告，形式上若符合測謊基本程式要件，包括：（
    一）經受測人同意配合，並已告知得拒絕受測，以減輕受測
    者不必要之壓力。（二）測謊員須經良好之專業訓練與相當
    之經驗。（三）測謊儀器品質良好且運作正常。（四）受測
    人身心及意識狀態正常。（五）測謊環境良好，無不當之外
    力干擾等要件，即賦予證據能力，而具上述形式之證據能力
    者，始予以實質之價值判斷，必符合待證事實需求者，始有
    證明力；然因人類之生理反應受外在影響因素甚多，諸如疾
    病、高度冷靜的自我抑制、激憤的情緒、受測以外其他事件
    之影響等，不止於說謊一項，且與人格特質亦有相當關聯，
    目前科學上仍不能證明此等干擾可完全除去，此時若過於相
    信測謊結果，反而有害於正當之事實認定；又測謊檢查之時
    間過遲，攸關受測者情緒得否平復，與鑑定之精確性非無影
    響，此時間因素，事實審法院於取捨時不得不予考量（最高
    法院92年度台上字第2282號判決意旨參照）。查本件經檢察
    官聲請、被告同意進行測謊鑑定2 次，均因故未能實施，有
    法務部調查局99年1 月18日調科參字第09900022340 號函、
    99年3 月3 日調科參字第09900087370 號函各1 份在卷可考
    （參見本院卷第56頁、第68頁），檢察官亦未再為第3 次聲
    請，本院復審酌案發迄今已近2 年之久，時空環境早已變遷
    ，被告對於案情記憶、情緒等方面，亦與案發近期有所不同
    ，而測謊結果復有如上述諸多不確定之影響因素，依據上開
    說明，本院認為此時施以測謊，已無助於事實認定，是認對
    被告無再實施測謊鑑定之必要，附此敘明。
七、綜上各節，公訴人所舉事證，尚不足證明被告有起訴書所指
    之竊盜犯行，此外，復查無其他積極證據可佐，揆諸首揭證
    據裁判主義及無罪推定原則，自應為被告無罪之諭知，以昭
    審慎。
據上論斷，依刑事訴訟法第301 條第1 項，判決如主文。
本案經檢察官甲○○到庭執行職務。
中    華    民    國    99    年     4    月    27    日
                  刑事第一庭審判長  法   官  郭千黛
                                    法   官  陳義忠
                                    法   官  李俊彬
以上正本證明與原本無異。
如不服本判決應於收受送達後10日內向本院提出上訴書狀，並應
敘述具體理由；其未敘述上訴理由者，應於上訴期間屆滿後20日
內向本院補提理由書（均須按他造當事人之人數附繕本）。「切
勿逕送上級法院」。告訴人或被害人對於本判決如有不服，請書
具不服之理由狀，請求檢察官上訴者，其上訴期間之計算係以檢
察官收受判決正本之日期為準。
                                    書記官  陳昭穎
中    華    民    國    99    年    4     月    27    日

司法院資訊處製作；財團法人民間司法改革基金會備份。
